【裁判字號】    98,訴,1636
【裁判日期】    991216
【裁判案由】    分割共有物
【裁判全文】
臺灣桃園地方法院民事判決              98年度訴字第1636號
原      告  卓秋霞
訴訟代理人  欒明文
被      告  林精山
            陳宇揚
            李後信
            李後寬
            李後燦
            李訓田
            李世賢
            曾憲令
            曾裕鈞原名：曾福.
            曾進榮
            曾福助
            曾福喜
            曾福清
            林曾秀桂
            曾桂香
            曾麗花
上列當事人間請求分割共有物事件，本院於民國99年12月2 日言
詞辯論終結，判決如下：
    主      文
兩造共有之坐落桃園縣大溪鎮○○段粟子園小段一九之一地號土
地（地目：林，面積三三九平方公尺），及同段一九之二地號土
地（地目：原，面積五四三平方公尺）應予合併分割，其分割方
法：如附圖所示A1部分面積四五七平方公尺分歸原告取得，A2、
A3部分面積分別八六平方公尺、一二九平方公尺分歸被告林精山
取得，A4部分面積四０平方公尺分歸被告陳宇揚取得，A5部分面
積二六平方公尺分歸被告李後信取得，A6部分面積二五平方公尺
分歸被告李後寬取得，A7部分面積二五平方公尺分歸被告李後燦
取得，A8部分面積二四平方公尺分歸被告李訓田取得，A9部分面
積二四平方公尺分歸被告李世賢取得，A10 部分面積四六平方公
尺分歸被告曾憲令、曾裕鈞、曾進榮、曾福助、曾福喜、曾福清
、林曾秀桂、曾桂香、曾麗花等九人共同取得，並按原應有部分
比例保持共有。
訴訟費用由被告林精山負擔百分之二十四，由被告陳宇揚負擔百
分之五，由被告李後信負擔百分之三，由被告李後寬負擔百分之
三，由被告李後燦負擔百分之三，由被告李訓田負擔百分之三，
由被告李世賢負擔百分之三，由被告曾憲令、曾裕鈞、曾進榮、
曾福助、曾福喜、曾福清、林曾秀桂、曾桂香、曾麗花共同負擔
百分之五，餘由原告負擔。
    事實及理由
壹、程序方面：
一、被告陳宇揚、李後信、李後寬、李後燦、李訓田、李世賢、
    曾憲令、曾裕鈞、曾進榮、曾福助、曾福喜、曾福清、林曾
    秀桂、曾桂香、曾麗花、均經合法通知，皆未於言詞辯論期
    日到場，核無民事訴訟法第386 條各款所列情形，爰依原告
    之聲請，由其一造辯論而為判決。
二、按訴狀送達後，原告不得將原訴變更或追加他訴，但請求之
    基礎事實同一者，不在此限，民事訴訟法第255 條第1 項但
    書第2 款定有明文。查本件原告起訴時原聲明第1 項為兩造
    共有坐落於桃園縣大溪鎮○○段粟子園小段19-1地號土地（
    地目：林，面積339 平方公尺）及同段19-2地號土地（地目
    ：原，面積543 平方公尺）（下稱合系爭土地），應依如附
    表所示之原應有部分比例原物分割於兩造。嗣於民國99年12
    月2 日言詞辯論期日，原告變更其訴之聲明第1 項為如主文
    第1 項所示。經核原告所為訴之變更，請求之基礎事實仍屬
    同一，與上開規定無違，應予准許，合先敘明。
貳、實體部分：
一、原告起訴主張：系爭土地為兩造所共有，各共有人之應有部
    分如附表（「分割前」之欄位）所示。系爭土地並無不能分
    割情形，兩造亦無不為分割之約定，然前經原告請被告協商
    分割方案未果，兩造無法為分割之協議。爰依民法第823 條
    、第824 條規定請求分割系爭土地，分割方案即如本院卷第
    234 頁所附之桃園縣大溪地政事務所99年6 月15日(093) 溪
    測法土字第024300號土地複丈成果圖（即附圖）所示。並聲
    明：如主文第1 項所示。
二、被告部分：
（一）被告林精山陳述：同意原告前揭所提出之分割方案等語。
（二）被告李後信於本院98年12月22日現場勘驗系爭土地時表示
      ，其就系爭土地之經濟價值無意見，然其不同意原告所提
      出之分割方案。
（三）被告陳宇揚、李後寬、李後燦、李訓田、李世賢、曾憲令
      、曾裕鈞、曾進榮、曾福助、曾福喜、曾福清、林曾秀桂
      、曾桂香、曾麗花，均未於言詞辯論期日到場，亦未提出
      書狀作何聲明或陳述。
三、本院之判斷：
（一）查系爭土地為兩造分別共有，各共有人於系爭土地之應有
      部分如附表所示，系爭土地共有人間無不為分割之約定，
      原告復無法與被告達成分割協議等事實，業據原告提出系
      爭土地之土地登記謄本為證（本院卷第4 至13頁），且經
      本院於98年9 月17日行調解程序，然僅有原告及被告林精
      山到場，而調解不成立，此有該日調解程序筆錄在卷可稽
      （本院卷第68頁），並為兩造所不爭執，自堪信為真實。
      又被告李後信、李後寬、李後燦、李訓田、李世賢、曾憲
      令、曾裕鈞、曾進榮、曾福助、曾福喜、曾福清、林曾秀
      桂、曾桂香、曾麗花等，均已於相當時期受合法之通知，
      既未於言詞辯論期日到場，亦未提出書狀作何聲明、陳述
      以供本院審酌，依民事訴訟法第280 條第3 項前段準用同
      法條第1 項前段之結果，視同被告對於原告主張之事實自
      認。至被告李後信雖曾於本院98年12月22日勘驗系爭土地
      時當場表示其不同意原告最初之分割方案，然未就上述事
      項為反對之表示（本院卷第169 至17 1頁），故堪信原告
      主張之事實為真正。
（二）按各共有人，除法令另有規定外，得隨時請求分割共有物
      ，但因物之使用目的不能分割或契約訂有不分割之期限者
      ，不在此限；分割之方法不能協議決定，或於協議決定後
      因消滅時效完成經共有人拒絕履行者，法院得因任何共有
      人之請求，命為以原物分配於各共有人；共有人相同之數
      不動產，除法令另有規定外，共有人得請求合併分割，民
      法第823 條第1 項、第824 條第2 項第1 款前段、同條第
      5 項分別定有明文。查本件兩造所共有之系爭土地，無不
      為分割之約定，且兩造前又未能協議決定分割方法等情事
      ，既經認定如前，揆諸上揭法律規定，原告請求裁判分割
      系爭土地，自屬有據。
（三）原告主張系爭土地之分割方法，就如附圖所示A1部分面積
      457 平方公尺分歸原告取得；A2、A3部分面積分別為86平
      方公尺；129 平方公尺分歸被告林精山取得；A4部分面積
      40平方公尺分歸被告陳宇揚取得；A5部分面積26平方公尺
      分歸被告李後信取得；A6部分面積25平方公尺分歸被告李
      後寬取得；A7部分面積25平方公尺分歸被告李後燦取得；
      A8部分面積24平方公尺分歸被告李訓田取得、A9部分面積
      24平方公尺分歸被告李世賢取得；A10 部分面積46平方公
      尺分歸被告曾憲令、曾裕鈞、曾進榮、曾福助、曾福喜、
      曾福清、林曾秀桂、曾桂香、曾麗花等9 人共同取得，並
      按原應有部分比例保持共有等語；又於履勘期日到場之原
      告及被告林精山、李後信等人均表示系爭土地無須保留共
      有道路之部分，且就系爭土地之經濟價值均無意見等語。
      經查，系爭土地附圖所示編號A1至A10 部分均位於大溪河
      濱公園北側，地形上除A1南側小部分面積土地為平地外，
      餘皆為山坡地，系爭土地地貌上皆為野生樹木及竹子，無
      農作物耕種之情形，其坡度現均不適於供建築使用，系爭
      土地除南側與大溪河濱公園毗鄰外，其餘周邊及內部均無
      可供通行之道路等情，業經本院依職權履勘現場並囑託桃
      園縣大溪地政事務所測量人員測量無誤，並有勘驗筆錄、
      系爭土地現場照片及桃園縣大溪地政事務所(093) 溪測法
      土字第024300號複丈成果圖在卷可佐（本院卷第170 至17
      1 頁、第234 頁、第238 頁）。
（四）被告李後信雖曾於本院勘驗系爭土地時表示不同意原告所
      提之分割方案，並表示將提出其認為妥適之分割方案，惟
      迄至本件言詞辯論終結日時，均未見被告李後信提出其分
      割方案。本院復依職權函詢桃園縣大溪地政事務所系爭土
      地有無分割限制之規定，該所以99年7 月26日溪地測字第
      0992000483號函、99年9 月30日溪地測字第0992000683號
      函覆表示，系爭土地之使用分區及使用地類別為特別農業
      區農牧用地，係屬耕地，如附圖所示之分割方案並未違反
      農業發展條例第16條分割限制之規定；且系爭土地非屬農
      地重劃土地，其分割亦不受方向之限制等語（本院卷第23
      5-4 、304 頁）。故依兩造所有權應有部分之比例折算面
      積後加以平均分配，即足使兩造均可加以良好使用，俾地
      盡其利，充足將來經濟發展，而可達公平之旨。本院斟酌
      兩造之利害關係、對於系爭土地分割之意見、共有物之性
      質及價值、經濟效用、公平經濟原則等情事，認依原告主
      張之上開分割方案為適當可採。從而，原告依民法第823
      條第1 項、第824 條第2 項第1 款、同條第5 項之規定，
      訴請判決系爭土地以如其主張之分割方案為分割，為有理
      由，應予准許。
四、末按，分割共有物具有非訟事件性質，兩造就共有物分割方
    法不能達成協議時，固得起訴請求裁判分割，然兩造各自主
    張之分割方法，僅供法院參考，法院依民法第824 條命為適
    當之分配，乃斟酌何種分割方法較能增進共有物之經濟效益
    ，並兼顧兩造利益以為決定，不受任何共有人主張之拘束，
    亦不因何造起訴而有不同，縱法院認原告請求分割共有物為
    有理由，依法決定方法分割，被告應訴並提出不同主張，促
    使法院就如何為適法分割形成積極心證，均為渠等按當時之
    訴訟程度為伸張或防衛權利所必要，如僅因法院准許原告分
    割共有物之請求或採納其分割方案，即命被告負擔全部訴訟
    費用，顯失公允；本院酌量兩造均可因本件分割共有物而獲
    得相同之利益，故以兩造共有人應有部分比例負擔訴訟費用
    方不致失衡，爰判決如主文第2 項所示。
五、本件判決之基礎已臻明確，兩造其餘主張陳述及攻擊、防禦
    方法，核對判決結果不生影響，爰不一一論述，併此敘明。
六、訴訟費用負擔之依據：民事訴訟法第78條、第80條之1。
中    華    民    國    99    年    12    月    16    日
          民事第三庭  審判長法  官  張益銘
                            法  官  林靜梅
                            法  官  毛彥程
附表：
┌─────────────────┬───────────────┐
│分割前應有部分比例                │分割後應有部分及範圍          │
├─────┬─────┬─────┼────┬──────────┤
│共  有  人│ 19-1地號 │19-2地號  │取得編號│取得面積（平方公尺）│
│          │（面積543 │（面積339 │        │                    │
│          │平方公尺）│平方公尺）│        │                    │
├─────┼─────┼─────┼────┼──────────┤
│卓秋霞    │311/600   │311/600   │   A1   │457                 │
├─────┼─────┼─────┼────┼──────────┤
│林精山    │283/1200  │301/1200  │ A2、A3 │215（A2 面積為86平方│
│          │          │          │        │公尺、A3 面積為129平│
│          │          │          │        │方公尺）            │
├─────┼─────┼─────┼────┼──────────┤
│陳宇揚    │32/600    │23/600    │   A4   │40                  │
├─────┼─────┼─────┼────┼──────────┤
│李後信    │13/450    │13/450    │   A5   │26                  │
├─────┼─────┼─────┼────┼──────────┤
│李後寬    │13/450    │13/450    │   A6   │25                  │
├─────┼─────┼─────┼────┼──────────┤
│李後燦    │13/450    │13/450    │   A7   │25                  │
├─────┼─────┼─────┼────┼──────────┤
│李訓田    │8/300     │8/300     │   A8   │24                  │
├─────┼─────┼─────┼────┼──────────┤
│李世賢    │8/300     │8/300     │   A9   │24                  │
├─────┼─────┼─────┼────┼──────────┤
│曾憲令    │7/400     │7/400     │   A10  │46（該部分由被告曾憲│
├─────┼─────┼─────┤        │令、曾裕鈞、曾進榮、│
│曾裕鈞（原│7/800     │7/800     │        │曾福助、曾福喜、曾福│
│名曾福海）│          │          │        │清、林曾秀桂、曾桂香│
├─────┼─────┼─────┤        │、曾麗花等9人維持分 │
│曾進榮    │7/800     │7/800     │        │別共有）            │
├─────┼─────┼─────┤        │                    │
│曾福助    │21/4800   │21/4800   │        │                    │
├─────┼─────┼─────┤        │                    │
│曾福喜    │21/4800   │21/4800   │        │                    │
├─────┼─────┼─────┤        │                    │
│曾福清    │21/4800   │21/4800   │        │                    │
├─────┼─────┼─────┤        │                    │
│林曾秀桂  │7/4800    │7/4800    │        │                    │
├─────┼─────┼─────┤        │                    │
│曾桂香    │7/4800    │7/4800    │        │                    │
├─────┼─────┼─────┤        │                    │
│曾麗花    │7/4800    │7/4800    │        │                    │
├─────┴─────┴─────┼────┴──────────┤
│                                  │  以上面積合計882平方公尺     │
└─────────────────┴───────────────┘
以上正本係照原本作成。
如對本判決上訴，須於判決送達後20日內向本院提出上訴狀。如
委任律師提起上訴者，應一併繳納上訴審裁判費。
中    華    民    國    99    年    12    月    20    日
                            書記官  伍幸怡

司法院資訊處製作；財團法人民間司法改革基金會備份。
